臺灣桃園地方法院刑事判決　　　　　　　　　　　　　九十二年度訴字第九三六號
　　公　訴　人　臺灣桃園地方法院檢察署檢察官
　　被　　　告　乙○○
　　指定辯護人　本院公設辯護人甲○○
右列被告因殺人未遂等案件，經檢察官提起公訴（九十二年度偵字第九五０八號），
本院判決如左：
    主  文
乙○○殺人，未遂，處有期徒刑伍年。扣案西瓜刀壹把、手套壹雙，均沒收。
    事  實
一、乙○○平日有吸食強力膠之惡習，其因缺款無錢花用，竟起意強盜他人款項。乙
    ○○遂意圖為自己不法之所有，於民國九十二年五月二十八日，在桃園縣桃園市
    ○○街「全興五金百貨行」購買西瓜刀一把，並自不詳管道取得手套一雙，充為
    作案工具後，即基於殺人、強盜等犯意，於翌日（五月二十九日）下午，先自行
    在桃園縣八德市不詳土地公廟，吸食強力膠並飲用烈酒壯膽，使自己受酒精及藥
    物影響，精神狀態較普通人之平均程度顯然減退，而處於精神耗弱之狀態下，再
    戴上手套以防沾上血跡，持上開西瓜刀，於當日下午六時五十分許，至桃園縣八
    德市○○○路、和平路口，隨意選定在該處指揮交通之警員莊英凱為強盜目標後
    ，即將西瓜刀隱於身後，在上開交叉路口，自後接近莊英凱，舉刀由上而下，猛
    力朝莊英凱右頸部砍殺一刀。幸莊英凱稍早即發覺乙○○行止有異，預加防範，
    而及時以指揮棒隔開西瓜刀，並與乙○○扭打在地，隨後經路人詹志慶、王仁傑
    上前合力制服乙○○，當場並扣得乙○○所有供犯罪所用之西瓜刀一把、手套一
    雙，乙○○始未得逞。莊英凱因與呂建民扭打結果，受有右膝擦傷之傷害。
二、案經莊英凱訴由桃園縣警察局八德分局報請台灣桃園地方法院檢察署檢察官偵查
    起訴。
    理  由
一、訊據被告乙○○固坦承於右揭時間、地點，在持西瓜刀接近執行交通勤務之警員
    莊英凱時，為莊英凱及時發覺，並遭查獲之事實，惟否認有何強盜、殺人犯行。
    辯稱：之前我因為吸強力膠，被警察訓誡過幾次，心理不平衡，想嚇嚇警察；當
    時我沒有戴手套，是用左手拿刀，慢慢接近警察，目的只是想把刀架在他的脖子
    上嚇嚇他而已，沒有要殺警察或搶劫的意思云云（本院九十三年三月三日筆錄）
    。經查：
（一）被告於警訊、偵查中均自承：「西瓜刀是我於九十二年五月二十八日早上八時
      許，在桃園市○○街（全興五金百貨行）買的，‧‧‧我看見值勤員警在該處
      指揮交通，我便臨時起意，持所購買的西瓜刀，從該員警的背後脖子處砍下，
      奪取財物，後來員警轉身用手擋掉西瓜刀，我便徒手攻擊員警，與員警在地上
      扭打，後為警制伏。因為我沒有工作，無收入，欲索取財物以供小孩讀書之用
      ，當時精神有點恍惚‧‧‧」、「當時是喝酒臨時起意，因沒錢，孩子要用錢
      ，我本要砍手部，因他轉過來發現才朝他脖子砍，當時精神恍惚，沒想這麼多
      ，且有喝酒」、「我身上有帶著手套，我想戴手套砍人，血才不會濺到我身上
      ，比較乾淨」等語（偵查卷第六頁、第二十三頁、第三十七頁），經核被告上
      開自白，除所謂行搶係臨時起意之部分外，其餘經過，與被害人即警員莊英凱
      於偵查及本院審理中證稱：「‧‧‧他砍我脖子，刀鋒已碰到脖子，但被我擋
      掉，（診斷證明書上的傷）是我和被告扭打，擦撞地面而來，他被我擋掉後，
      其手仍然高舉，手仍拿刀作勢欲砍殺我的姿勢，‧‧‧之後我和他扭打，他刀
      子才被我摔落地面，我們繼續扭打，我將他制伏於地面上，‧‧‧他兩隻手都
      有戴手套」、「當天（筆錄誤載為六月十九日）我在案發地點指揮交通，我一
      開始沒注意到被告，但第二眼看到他時，他就用西瓜刀砍向我，我就把他制伏
      ，在偵查中所述實在」等語（偵查卷第三十一頁、本院九十二年八月八日筆錄
      ），目擊證人詹志慶在警訊中指稱：「‧‧‧（乙○○）徒步走向員警的方向
      ，當時他是右手持自備的西瓜刀，西瓜刀三十公分長，刀柄十二公分長，他慢
      慢走向員警，當快接近員警時，該男子即抬起持西瓜刀的右手，突然猛力往員
      警的脖子砍下去，還好當時員警有察覺，即用其右手將持西瓜刀的右手擋掉，
      並當場為該員警所制伏」等語（偵查卷第九頁），目擊證人王仁傑證稱：「‧
      ‧‧我當場看見乙○○手持西瓜刀由上往下砍殺正在值勤中警察人員脖子，被
      警察人員用手擋住，並當場發生扭打，我見該把西瓜刀掉在地下，便順手幫該
      警察撿起來，以免乙○○又持刀砍殺警察。‧‧‧我和朋友詹志慶當場看見乙
      ○○持西瓜刀由上往下砍殺警察（莊英凱）之脖子部位。（乙○○）因被警察
      人員用手擋住後，刀子掉到地下，便發生扭打被制伏。該男子慢慢靠近警察人
      員，突然不知從何處抽出西瓜刀，便馬上砍殺向警察人員脖子部位，要致他於
      死」等語（偵查卷第十頁反面），均屬相符。而警員莊英凱為制伏被告，與被
      告扭打結果，受有右膝擦傷之傷害，並有天主教聖保祿醫院出具之診斷證明書
      一份在卷可考（偵查卷第十四頁）。此外，復有西瓜刀一把、手套一雙扣案可
      資佐證。足徵被告前開自白與事實相符，可以採信。
（二）按頸部為人身要害，以西瓜刀砍殺足以傷人性命，此係一般常識，被告自無不
      知之理，乃其手持鋒利之西瓜刀，自後貼近莊英凱，由上而下，朝莊英凱之右
      頸砍落，其有殺害莊英凱之故意，應甚明顯。再者，被告在警、偵訊中均自承
      ：作案動機在強盜警員財物等語，已如前述，其經檢察官訊問後，向本院聲請
      羈押時，仍供稱：「‧‧‧當時我拿著刀從他背後走過去，打算朝他左手揮下
      去，企圖取他身上的錢‧‧‧」等語（本院九十二年度聲羈字第一九０號卷筆
      錄），嗣被告在本院調查程序時，對此仍二次供稱：「‧‧‧要搶錢是因為我
      沒有工作，要搶錢給我小兒子用，因為他要讀幼稚園‧‧‧」、「我缺錢，搶
      錢要給小孩子讀書」等語（本院九十二年七月一日、八月八日筆錄），是故，
      被告主觀上有強盜之不法意圖，亦堪認定。
（三）被告於警訊中雖供稱：（伊飲酒、吸食強力膠之後）走過路口看到警察，而臨
      時起意行搶云云，已如前述，然其在飲酒、吸食強力膠之前，即已攜帶有西瓜
      刀、手套等非隨身日常用物，其中西瓜刀且係案發前一天所購買而來，由此事
      證，應足見被告事前即有意以上開工具傷人行搶，僅係在作案前飲酒、吸食強
      力膠藉以壯膽，此後隨機選擇莊英凱為強盜對象；非單純因酒精或藥物影響，
      臨時起意行搶可比。其此部分自白尚非可採，附予敘明。
（四）被告雖辯稱：之前我因為吸強力膠，被警察訓誡過幾次，心理不平衡，想嚇嚇
      警察；當時我是用左手拿刀，慢慢接近警察，想把刀架在他的脖子上嚇他而已
      ，沒有要殺警察，或搶劫的意思，手套也不是我的云云（本院九十三年三月三
      日筆錄），然被告所辯：伊未戴手套，只用左手拿刀，準備將刀架在警員脖子
      上云云，與其先前在警訊、偵查中之自白不符，已難遽信；且與被害人莊英凱
      、目擊證人詹志慶、王仁傑之指述，亦有出入。而詹志慶、王仁傑僅為經過該
      處，偶然目睹事發經過之目擊證人，與被告及莊英凱無任何親仇關係可言，渠
      等指述當較平允，且無偏頗之虞，故被告憑空就案發經過翻異前供，且無其他
      事證相輔，其此部分所辯顯係事後卸責之詞，並不足採。再者，被告係持西瓜
      刀砍殺莊英凱右頸，而有殺人故意，已如前述，事發經過既非如被告所辯：僅
      欲將西瓜刀架於莊英安頸部可比，則其辯稱：只是要嚇被害人，並無殺人犯意
      云云，自亦不足採。另查，被告自警訊以迄本院調查程序為止，始終坦承動機
      係在行搶等語，已如前述，其在本院最後一次審理中，始翻稱：其意僅在恐嚇
      警員云云，所辯自難採信。至本件被告在交通壅塞之路口，持西瓜刀砍殺值勤
      警員，如謂其目的竟在行搶，不僅手段似嫌過激，且未慮及路上有諸多用路人
      及車輛，逃走不易，其作案計畫似與常情相違。甚且，被告未選擇諸如老弱婦
      孺或身有鉅款者為目標，反而對在路口值勤，可能配有槍枝之警員行搶，就作
      案目標之選擇而言，亦與常情不盡相符。然斟酌被告行搶當時，已因施用強力
      膠及飲酒之影響，致其意志力、判斷力均較常人平均程度顯然減退，已達於精
      神耗弱之程度，此如理由後項所述，是則，被告前述與常情不符之行搶經過，
      應係其作案過程中精神耗弱，思慮未臻周全所致，不足據此認定其所供動機在
      搶錢等語，為不可信。綜上，被告所辯，均屬卸責之詞，並不可採。
（五）辯護人另辯稱：被告行搶當時，已陷於精神耗弱之程度，依刑法第十九條第二
      項規定，應減輕其刑等語，而本件被告作案過程，確有前述諸多不符常理之處
      ，其並迭次自承：在案發前有在土地公廟吸食強力膠、飲酒等語（本院九十三
      年一月十六日、三月三日筆錄）。且被告經本院依職權送請行政院衛生署桃園
      療養院鑑定其精神狀況結果，據覆略以：「被告為一藥物引起的妄想幻覺症，
      強力膠依賴、酒精依賴，以及低落性情感性疾患之患者，‧‧‧被告在收押後
      ，初期仍有精神病症狀，而緩解後數月都未再出現症狀，診斷結果為藥物引起
      的妄想幻覺，並非一般常見之重大精神病。‧‧‧涉案前後，被告並未在精神
      科就診，其在法官、檢察官訊問中供稱：『‧‧‧國父叫我去殺袁世凱，會給
      我一筆錢給兒子讀書‧‧‧』，可能為被告精神病症狀之表現。於鑑定會談中
      ，被告雖能清楚描述砍殺警員是為了奪取金錢，卻無法描述如何選定警察為搶
      劫對象，只說是吸食強力膠後判斷不佳，而犯案現場有往來車輛及行人，視線
      良好，犯案對象為警員，配備有槍枝，不合常理，亦與一般預謀搶奪金錢之犯
      案者行為不同。另外被告於鑑定時描述：『當時神智模模糊糊，頭腦一片空白
      』，與臨床經驗及相關學術資料描述吸食強力膠後，有精神恍惚，意識狀態不
      清楚，行為魯莽之情形相符合。綜合以上資料推測，被告犯案時之現實判斷力
      可能已較常人為低，而衝動控制力也較差，故涉案當時疑已達精神耗弱之程度
      」等語，有該院九十三年二月四日九三桃療醫字第五二七號函暨所附精神鑑定
      報告書附於本院卷可稽。綜上情事，固足認被告於作案當時，其精神狀態較平
      常人顯然減退，已達於精神耗弱之程度。惟查，被告自始即有意行搶，為壯膽
      起見乃自行飲酒、吸食強力膠，以致於自陷精神耗弱之狀態，已如前述，非人
      力無法控制之精神疾病可比。故被告基於意思自主飲酒、吸食強力膠，使其自
      陷於精神耗弱之狀態，進而犯案，仍屬可以歸責於其之事由，依刑法上原因自
      由行為之理論，仍應負責，並無因此減免其刑之餘地。從而，辯護人所辯，亦
      非可採。
（六）被告有強盜之故意，並已持刀砍殺莊英凱，對莊英凱施強暴，均如前述，其已
      著手於強盜行為，僅係未遂而已，應甚明顯，附予敘明。
（七）綜上所述，本件事證已臻明確，被告所辯無非卸責之詞，不足採信，其犯行已
      堪認定。
二、查西瓜刀係鐵製刀器，朝人揮舞足以傷害人之生命、身體，無須多贅，自屬兇器
    。核被告乙○○所為，係犯刑法第二百七十一條第二項、第一項之殺人未遂罪，
    及同法第三百三十條第二項、第一項之攜帶兇器強盜未遂罪。至莊英凱與被告扭
    打間所受之傷害，為被告殺人行為所吸收，不另論罪。被告以一行為同時觸犯上
    開二罪名，為想像競合犯，依刑法第五十五條規定，從一重之殺人未遂罪處斷。
    公訴人原先就被告強盜部分之犯行，認係成立刑法第三百二十八條第四項、第一
    項之普通強盜未遂罪，惟於本院審理時已當庭變更起訴法條為上開攜帶兇器強盜
    未遂罪，本院無庸再予變更，附予敘明。被告意欲行搶，持西瓜刀砍殺莊英凱，
    惟莊英凱反制得宜，並未得逞，已如前述，其犯行為未遂，應依刑法第二十六條
    前段規定減輕其刑。爰審酌被告此前並無前科，有台灣桃園地方法院檢察署刑案
    資料查註記錄表一紙附卷可稽，素行尚稱良好，被告犯罪之動機及其精神狀態，
    以西瓜刀欲砍人頭頸，犯罪手段可議，莊英凱所受損害輕微，被告犯後之態度，
    及公訴人具體求刑有期徒刑五年，本院認為適當等一切情狀，量處如主文所示之
    刑，以示懲儆。扣案西瓜刀一把、手套一雙均為被告所有，且係供犯罪所用之物
    ，依刑法第三十八條第一項第二款規定沒收。末查，被告此次雖係因飲酒及施用
    強力膠犯罪，然無法遽認其有酗酒習慣，故不另宣告禁戒處分，併予敘明。
三、公訴意旨又稱：被告前開犯罪事實，另涉有刑法第一百三十五條第一項之妨害公
    務罪嫌等語，雖非無見，惟被告犯案之意係在強盜，已如前述，與妨害警員執行
    公務無關。是被告主觀上既乏妨害公務之犯意，自難僅以其攻擊制服警員之外觀
    ，即認定其另涉有妨害公務罪嫌。惟公訴人認被告此部分犯行，與前開論罪科刑
    部分之事實間，有想像競合犯裁判上一罪之關係，爰不另為無罪之諭知。
據上論斷，應依刑事訴訟法第二百九十九條第一項前段，刑法第二十六條前段、第二
百七十一條第一項、第二項、第三百三十條第一項、第二項、第五十五條、第三十八
條第一項第二款，判決如主文。
本案經檢察官林秀敏到庭執行職務。
中        華        民        國    九十三    年    三    月    十      日
                                  臺灣桃園地方法院刑事第八庭
                                      審判長法  官   林恆吉
                                            法  官   劉秀君
                                            法  官   陳彥宏
右正本證明與原本無異
如不服本判決書應於送達後十日內向本院提出上訴狀
                                            書記官   翁其良
中        華        民        國   九十三     年    三    月    十      日
論罪法條：刑法第二百七十一條第一項、第二項、第三百三十條第一項、第二項
中華民國刑法第二百七十一條
(普通殺人罪)
殺人者，處死刑、無期徒刑或十年以上有期徒刑。
前項之未遂犯罰之。
預備犯第一項之罪者，處二年以下有期徒刑。
中華民國刑法第三百三十條
犯強盜罪而有第三百二十一條第一項各款情形之一者，處七年以上有期徒
刑。
前項之未遂犯罰之。
